臺灣新竹地方法院民事判決  
110年度訴字第251號
原      告  史文池  
訴訟代理人  鄭智陽律師
被      告  李清波  

            李蜜    
            李滿    
            李錢    
            李秀美  
            許阿相  
            李義信  


            鄭培    
            李建正  
            李建成  
            李寶玉  

            李釧梅  

            李明騫  


            吳柏樺（原名吳志倫）

            吳宜曉  
            吳如雯  

            吳詔琦  
            吳政坤  
            吳素禎  
            吳素蓮  

            吳妮祐  
            李綢    

            賴根      住新竹縣○○鄉○○村0鄰○○○000         
               ○0號

            賴專    
            李文龍  
            李文科  

            李文趲  

            李素鑾  
            曾正雄  
            林添桐  

            李秀月  


            賴秋河  

            宋正才  
            黃當發  

            許文姿  
            李建樹  

            蔡金美  

上列當事人間確認通行權存在等事件，本院於民國110年4月30日
辯論終結，判決如下：
    主      文
確認原告就兩造所有坐落新竹縣○○鄉○○段○○○○段○○○地號土地全
部即如附圖所示紅色區域、面積二九六平方公尺，有通行權存在
。
被告應容忍原告在前項所示通行權範圍內鋪設道路、設置電力管
線、自來水管線、瓦斯管線、排水系統管線、電信管線、路燈照
明相關設備管線及其他必要管線等，並不得為任何妨礙原告設置
前開管線之行為。
訴訟費用由原告負擔。
    事實及理由
壹、程序方面：
一、按確認法律關係之訴，非原告有即受確認判決之法律上利益
    者，不得提起之，民事訴訟法第247條第1項前段定有明文。
    所謂即受確認判決之法律上利益，係指法律關係之存否不明
    確，原告主觀上認其在法律上之地位有不安之狀態存在，且
    此種不安之狀態，能以確認判決將之除去者而言（最高法院
    52年台上字第1240號判例要旨參照）。本件原告主張其所有
    之坐落新竹縣○○鄉○○段○○○○段00000地號土地為袋地，對兩
    造共有之同小段226地號（下稱系爭226地號）土地有通行權
    存在，除被告李滿到庭否認及被告許文姿具狀反對外，其餘
    被告均未到庭或具狀表示意見，因原告擬興建房屋需通行系
    爭226地號土地，未能取得全體共有人之同意書，則原告就
    系爭226地號土地是否確有通行權存在，即陷於不明確之狀
    態，使原告受到無法通行之危險，而此不明確之狀態得以本
    件確認判決加以除去，依首開說明，原告提起本件訴訟，即
    有確認利益，合先敘明。
二、本件被告經合法通知，均未於最後言詞辯論期日到場，核無
    民事訴訟法第386條各款所列情形，爰依原告聲請，由其一
    造辯論而為判決。
貳、實體方面：
一、原告主張：
　㈠坐落新竹縣○○鄉○○段○○○○段00000地號（下逕稱地號）土地為
    原告單獨所有，系爭226地號土地為兩造共有。其中原土地
    共有人李木枝、李明義、吳許雪卿均已過世，李木枝之繼承
    人為李清波、李蜜、李滿、李錢、李秀美，李明義之繼承人
    為鄭培、李寶玉、李建正、李建成、李釧梅，吳許雪卿之繼
    承人為吳柏樺、吳如雯、吳宜曉、吳詔琦、吳政坤、吳素禎
    、吳素蓮、吳妮祐等人，渠等均未拋棄繼承，就系爭226地
    號土地尚未辦理繼承登記。系爭226地號土地與其相鄰之土
    地原本均屬於同一地號即226地號（下稱分割前226地號）土
    地，嗣經分割多筆不同地號土地分別登記於不同所有權人名
    下（原告單獨所有之226-5地號土地亦係經由分割前226地號
    土地分割而取得），分割前226地號土地於分割時已預為保
    留系爭226地號土地為兩造共有，規劃作為私設道路使用。
　㈡本件原告擬於226-5地號土地上興建房屋自住，惟該土地因未
    臨接公路而屬於袋地，無法繪製建築線，若未透過系爭226
    地號土地，則226-5地號土地興建房屋後，將無法通行、鋪
    設道路及設置電線、水管、瓦斯管線或其他管線等情。又因
    原告未能取得系爭226地號土地全體共有人之同意，則原告
    就系爭226地號土地是否確有通行權存在，即陷於不明確之
    狀態，使原告受無法通行之危險，而此不明確之狀態得以本
    件確認之訴加以除去，是原告提起本件訴訟即具確認利益。
　㈢有鑑於系爭226地號土地本為共有土地，且該土地原本規劃及
    實際用途即為私設道路。又226-5地號土地相鄰之其他土地
    並非共有，亦未作為私設道路使用，若選擇系爭226地號土
    地以外之鄰地通行，將致生更多糾紛。故本件選擇系爭226
    地號土地全部範圍作為通行權及鋪設管線之範圍，較符合當
    時土地分割時之利用規劃，亦不會損害鄰地權益，自屬對於
    周圍土地損害最少之通行方法。
　㈣又因原告本身同為系爭226地號土地所有權人之一，按其應有
    部分對於共有物之全部有使用收益之權。是原告無須就系爭
    226地號土地之通行使用支付費用予被告。
　㈤再者，針對系爭226地號土地之管理使用方式，依原告於提起
    本件訴訟前，曾以土地使用權同意書提請系爭226地號土地
    其餘共有人簽署同意，而系爭226地號土地全體39名共有人
    中，其中20名共有人已簽署同意系爭226地號土地無償供同
    段鄰地永久通行使用，並得為道路必要措施（即道路、路燈
    施作、鋪設柏油、施作排水系統及挖掘或鋪設瓦斯、電信、
    自來水、電管線）等一切使用行為。且上開同意事項內容除
    與訴之聲明第1、2項相當外，上開同意之共有人20名之應有
    部分合計已達316.5/360，已超過2/3（即240/360）之程度
    ，故原告亦得依土地使用同意書約定就系爭226地號土地提
    起本件訴訟。
　㈥至被告許文姿辯稱就系爭226地號土地，其上有地上物乙情，
    然分割前226地號土地占地寬廣，嗣經協議分割出多筆土地
    ，僅保留系爭226地號土地為兩造共有，其目的本係為供通
    行使用，是被告許文姿本應受上開分割協議之拘束。況事實
    上上開地上物係坐落於同段226-8地號土地上，且被告許文
    姿亦非該地上物之所有權人，此外，被告許文姿復未證明尚
    有其他地上物確實坐落於系爭226地號土地之情形，故被告
    許文姿所為抗辯，實不足採。
　㈦綜上，為此爰依民法第787條第1項、第786條第1項、第820條
    規定提起本件訴訟，並聲明：如主文第1、2項所示。
二、被告則以：
　㈠被告李滿經合法通知，未於最後言詞辯論期日到場，據其先
    前到庭所為之陳述略以：系爭226地號土地為共有，被告李
    滿1人無法獨自作主，希望原告本人親自與全體被告好好溝
    通等語。
　㈡被告許文姿經合法通知，未於言詞辯論期日到場，據其提出
    書狀之紀載略謂：
　⒈原告主張系爭226地號土地為兩造所共有，並規劃作為私設道
    路使用，惟現況該土地大多長滿樹木雜草，非原告所述有規
    劃為私設道路之意，且系爭226地號土地上有門牌號碼新竹
    縣○○鄉○○○000○0號之地上物占用其上，若原告主張從系爭22
    6地號土地通行，勢必拆除該屋通行之，是通行系爭226地號
    土地顯非周圍損害最少之處。
　⒉原告另提出土地使用同意書，主張系爭226地號土地經全體共
    有人應有部分合計過半數同意無償供原告永久通行使用。然
    該同意書中同意之共有人係罔顧全體共有人之權益，將系爭
    226地號土地無償且永久供原告使用，其管理顯失公平，將
    導致損害予被告許文姿及其他不同意之共有人。是原告此部
    分主張顯非合理，不足憑採。
　⒊又原告主張之系爭226地號土地通行權，被告許文姿未曾同意
    之。且原告對於系爭226地號土地通行權對價之免除，亦應
    僅限於原告於系爭226地號土地持有之應有部分為限，對其
    他共有人仍應有對價補償之義務。被告許文姿對於全體共有
    人均須負擔系爭226地號土地之稅金，惟該土地卻須無償給
    予原告通行一事，完全不同意。
　⒋再者，系爭226地號土地並無符合現有巷道之任一條件，對於
    原告起訴請求袋地通行權，實為指定建築線一事，被告許文
    姿無法苟同。亦即原告主張確認通行權存在及申請指定建築
    線一事，完全忽視系爭226地號土地實質使用現況及罔顧其
    他共有人之權益，原告應依民法第788條規定以相當之價格
    購買通行地，其價金則應由兩造協議，或由鈞院定之。
　⒌綜上，爰答辯聲明：
　⑴原告之訴駁回。
　⑵訴訟費用由原告負擔。
　㈢其餘被告經合法通知，均未於言詞辯論期日到場，亦未提出
    書狀作何聲明或陳述。
三、本院之判斷：
　　本件原告為226-5地號土地之所有權人，兩造則均為系爭226
    地號土地之共有人，有原告提出上開土地之土地登記第一、
    三類謄本、李木枝、李明義、吳許雪卿繼承系統表、除戶戶
    籍謄本、各繼承人之戶籍謄本、台灣台北地方法院民國110
    年1月15日北院忠家110年科繼字第42號函、本院110年1月20
    日新院嶽家寬110司家聲62字第002199號函等在卷足憑（見
    本院卷一第18至36、52至64、72至80、84至102、146至148
    、234、236至239頁），復為兩造所不爭執，堪信為真。又
    原告另主張226-5地號土地為袋地，須通行兩造所共有之系
    爭226地號土地以對外聯絡等情，則為被告所否認，並以前
    詞置辯。是本件所應審究者為：㈠原告所有之226-5地號土地
    是否為袋地？㈡原告請求確認就系爭226地號土地全部即如附
    圖所示紅色區域、面積296平方公尺有通行權存在，有無理
    由？是否為對其周圍地損害最少之處所及方法？㈢原告請求
    被告應容忍原告於通行權範圍內鋪設道路及設置管線等，並
    不得為任何妨礙原告設置管線之行為，是否有理？茲分別論
    述如下：
　㈠原告所有之226-5地號土地是否為袋地？
　⒈按土地因與公路無適宜之聯絡，致不能為通常使用時，除因
    土地所有人之任意行為所生者外，土地所有人得通行周圍地
    以至公路，民法第787條第1項定有明文。所謂土地與公路無
    適宜之聯絡，致不能為通常使用之情形，並不以土地絕對不
    通公路為限，即不限於土地四周皆不通公路（袋地），或雖
    有他道可通公路，但其聯絡並不適宜，致不能為通常使用之
    情形，如費用過鉅，具有危險或非常不便（準袋地）者亦包
    括在內（最高法院84年度台上字第1479號判決意旨參照）。
    又所謂不能為通常使用，並不以該需通行之土地上有房屋或
    有人居住為必要，而係以土地使用現況為判斷標準。土地現
    狀是否不能為通常使用，應斟酌土地之形狀、面積、位置及
    用途定之。且其現有之聯絡是否為已足，應依現在使用土地
    之方法為判斷，並不以從來之使用方法為準。
　⒉經查，原告主張其所有之226-5地號土地為袋地之事實，業據
    其提出地籍圖謄本、現場照片等件為證（見本院卷一第38、
    42頁），又經本院會同兩造及新竹縣新湖地政事務所人員到
    場履勘之結果，226-5地號土地現況為：該土地左側係他人
    所有之226-4地號土地，東側及北側為水溝，南側即為原告
    請求通行之系爭226地號土地，系爭226地號土地現況部分為
    空地，部分雜草叢生。又目前226-5地號土地僅能由系爭226
    地號土地與無地號之鄉道連接後，對外通行至農水路等情，
    並製有勘驗測量筆錄附卷可稽（見本院卷一第156至158頁）
    。由此可知，226-5地號土地左側為他人土地，南側為兩造
    所共有之系爭226地號土地、東側及北側則為水溝，均遭阻
    隔以致無法對外聯通，足徵226-5地號土地為周圍地及水溝
    包圍，並無其他適宜得連接至對外道路之通行處，是原告主
    張其所有之226-5地號土地係為袋地，有通行他人土地以連
    接外面公路之必要等語，即非無據，應堪採信。
　㈡原告請求確認就系爭226地號土地全部即如附圖所示紅色區域
    部分、面積296平方公尺，有通行權存在，有無理由？是否
    為對其周圍地損害最少之處所及方法？
　⒈次按有通行權人應於通行必要之範圍內，擇其周圍地損害最
    少之處所及方法為之，民法第787條第2項前段定有明文。而
    民法第787條第1項所定之通行權，其主要目的，不僅專為調
    和個人所有之利害關係，且在充分發揮袋地之經濟效用，以
    促進物盡其用之社會整體利益，從而明定周圍地所有人負有
    容忍通行之義務。是袋地通行權，非以袋地與公路有聯絡為
    已足，尚須使其能為通常之使用。而是否為通常使用所必要
    ，除須斟酌土地之位置、地勢及面積外，尚應考量其用途（
    最高法院87年度台上字第2247號判決意旨參照）。又法院對
    於民法第787條第2項「周圍地損害最少之處所及方法」之判
    決性質，除當事人提起確認之訴有確認判決之效力外，也有
    形成判決之效力。有通行權之人因法院之判決，對於通行之
    處所及範圍取得通行權。法院既認為當事人有通行權存在，
    自應依職權認定何處係「周圍地損害最少之處所及方法」，
    不以當事人所聲明請求之通行處所及方法為限。準此，原告
    所請求通行之土地是否為該袋地通常使用所必要，應依土地
    位置、地勢、面積、用途及使用之實際情形定之。
　⒉經查，226-5地號土地使用地類別為甲種建築用地，有原告所
    提土地登記第一類謄本可稽（見本院卷一第22頁），佐以原
    告陳稱其擬於226-5地號土地上興建房屋自住等情，可知226
    -5地號土地為建地，且日後原告就該土地應有建築之需要，
    則其就226-5地號土地對外通行之必要，除需與公路有聯絡
    外，尚須將其建築之基本需求列入考量，方能謂已使其能為
    通常使用。本院審酌系爭226地號土地及與其相鄰之土地均
    係兩造所共有自分割前226地號土地於87年12月1日分割而來
    ，僅系爭226地號土地仍維持兩造所共有，觀之系爭226地號
    土地之地形係狹長筆直貫通左右兩側相鄰之土地，此有原告
    提出土地登記第三類謄本、地籍圖謄本在卷可參，復經新竹
    縣新湖地政事務所測量人員繪製複丈成果圖在卷為憑（見本
    院卷一第22至38、242頁），堪認原告主張系爭226地號土地
    於分割前226地號土地之全體共有人協議分割時，即協議將
    系爭226地號土地規劃為私設道路，供分割前226地號土地全
    體共有人通行使用一事，並非無稽。另參酌原告所有之226-
    5地號土地周圍僅系爭226地號土地緊連對外通行之道路，此
    亦有勘驗測量筆錄及上開複丈成果圖可參（見本院卷一第15
    6、242頁），是若本件原告自系爭226地號土地，即如附圖
    所示紅色區域部分通行，除因系爭226地號土地已經分割前2
    26地號土地全體共有人協議作為私人通路使用，原告於上開
    部分通行，本與系爭226地號土地經協議之使用方式無違，
    對於系爭226地號土地全體共有人之影響非鉅。且原告自系
    爭226地號土地通行亦無須對鄰近226-5地號及系爭226地號
    土地相鄰之土地造成其他侵害，足認本件如採行原告所主張
    通行系爭226地號土地全部即如附圖所示紅色區域之方案，
    應屬對於周圍地損害最少之處所及方法，原告之主張，堪予
    憑採。
　⒊被告李滿、許文姿雖不同意原告通行系爭226地號土地，被告
    許文姿並辯稱：原告主張之通行方案罔顧系爭226地號土地
    全體共有人權益，顯失公平等語。惟本件若採行原告之通行
    方案，對系爭226地號土地全體共有人之侵害本屬甚微，前
    已敘明，且如附圖所示，若不採上開通行方案，而自226-5
    地號左側土地另開設最短對外通行之道路，反而尚須通過同
    段226-4地號等8筆土地，對於226-5地號土地鄰近土地之侵
    害甚廣，反就鄰近土地所有權人造成莫大之侵害。至若採行
    於226-5地號土地北側及東側之水溝搭建棧板通行之方式，
    惟該等水溝均未鄰近對外道路，且原告本擬於226-5地號土
    地建築房屋，此通行方式亦不利於原告將來鋪設管線之利用
    ，亦顯無法發揮226-5地號土地之經濟效用。況上開被告2人
    僅陳稱不同意原告所提通行方案，惟未提出其他具體之通行
    方案可供本院審酌，則上開被告2人所辯，尚不足採。
　⒋至被告許文姿另辯稱系爭226地號土地上有門牌號碼新竹縣○○
    鄉○○○000○0號之地上物坐落其上等語。然系爭226地號土地
    現況僅部分為空地、部分為雜草叢生，此有前揭現場照片及
    勘驗筆錄在卷足稽（見本院卷一第42、156頁），且依原告
    所提新竹縣○○鄉○○段○○○○段000○號建物登記第二類謄本、地
    籍圖謄本所示（見本院二第33至37頁），上開557建號建物
    即為門牌號碼新竹縣○○鄉○○○000○0號建物，而該建物係坐落
    於同段226-8地號土地上。復參酌原告另提出新竹縣新湖地
    政事務所建物測量成果圖（見本院卷二第39頁），依該圖之
    記載上開557建號建物係完整坐落於同段226-8地號土地內，
    亦無越界占用系爭226地號土地之情形。足見系爭226地號土
    地上未有任何如被告許文姿所稱之地上物存在，是被告許文
    姿此部分所辯，顯與事實不符，亦非可採。
　⒌綜上，本院認原告主張之通行方案，應屬對於周圍地損害最
    少之處所及方法，並可達成供建築使用之目的，是原告主張
    其對於兩造所共有之系爭226地號土地全部即如附圖所示紅
    色區域，有通行權存在，洵屬有據，應為可採。
　㈢原告請求被告應容忍原告於通行權範圍內鋪設道路及埋設管
    線等，並不得為任何妨礙原告設置管線之行為，是否有理？
　⒈復按土地所有人非通過他人之土地，不能設置電線、水管、
    瓦斯管或其他管線，或雖能設置而需費過鉅者，得通過他人
    土地之上下而設置之，但應擇其損害最少之處所及方法為之
    ，並應支付償金；有通行權人於必要時，得開設道路，但對
    於通行地因此所受之損害，應支付償金，民法第786條第1項
    前段、第788條第1項分別定有明文。
　⒉經查，原告所有之226-5地號土地為袋地，且原告對於兩造共
    有之系爭226地號土地全部即如附圖所示紅色區域之範圍有
    通行權，已如前述。又原告將來擬於226-5地號土地興建建
    物供居住使用，自有鋪設道路、埋設或架設電力、自來水、
    瓦斯、排水系統、電信等管線及安裝路燈照明相關設備之必
    要，而原告對於系爭226地號土地既有通行權存在，則原告
    於該土地通行權範圍之上下一併鋪設道路及架設上開管線，
    不但係屬損害最小之方法，且工程亦較為便利，亦不致造成
    被告二次損害，又衡諸目前國內交通道路，甚或鄉間產業道
    路，大多皆已舖設柏油路面，以利行人或車輛行走，以及當
    今車輛之使用已成日常生活必要之代步工具或運輸工具，是
    考量往來車輛進出、會車之安全需求等情，堪認原告主張被
    告應容忍原告於系爭226地號土地全部，鋪設道路以利通行
    ，並未逾越必要之範圍，前開請求為有理由，應予准許。是
    原告一併請求被告應容忍原告在上開得通行之土地內，鋪設
    道路、設置電力管線、自來水管線、瓦斯管線、排水系統管
    線、電信管線、路燈照明相關設備管線及其他必要管線等，
    並不得為任何妨礙原告設置前開管線之行為，亦為有理由而
    應准許。
　㈣另按民法第787條第2項後段固規定，有通行權人，對於通行地因此所受之損害，應支付償金，惟該償金係指補償土地所有權人不能使用土地之損害，必於有通行權者，行使其通行權後，始有是項損害之發生，與通行權無對價關係（最高法院76年度台上字第2646號民事裁判意旨參照）。且通行權人對於通行地因此所受損害，固應支付償金，且此項償金支付義務，於通行權確定時起即為通行人之法定負擔。惟償金之支付與通行權間並無對價關係，被通行之土地所有人如未於通行權之訴提起反訴請求，亦非不得於通行權訴訟確定後另行訴求給付（最高法院86年度台上字第3265號民事裁判意旨參照）。而本件被告許文姿雖另抗辯原告應給付償金等語，惟揆諸前揭說明，此種償金與原告袋地通行權間並無對價或同時履行抗辯之關係，被告許文姿本不得以原告尚未支付償金為由，否認原告之通行權，是以關於償金部分，尚非屬本院應於本件訴訟應審理之範圍，併此敘明。 
　㈤又原告所有之226-5地號土地係屬袋地，得通行系爭226地號
    土地之全部，已如前述，是原告主張法定通行權之部分業經
    本院准許，則原告另以民法第820條第1項之法律關係為相同
    聲明之主張，自無再予審究之必要，附此說明之。
四、綜上所述，原告依民法第787條、第786條之法律關係，請求
    確認其就兩造共有系爭226地號土地全部，即如附圖所示紅
    色區域、面積296平方公尺，有通行權存在；並請求被告應
    容忍原告在通行權範圍內鋪設道路、設置電線、水管、瓦斯
    管、電信管線及其他必要管線等，且不得為任何妨礙原告設
    置前開管線之行為，為有理由，應予准許，爰判決如主文第
    1、2項所示。
五、本件事證已臻明確，兩造其餘之攻擊或防禦方法及所用之證
    據，經本院斟酌後，認為均不足以影響本判決之結果，爰不
    逐一論列，附此敘明。
六、末按敗訴人之行為，按當時之訴訟程度，為伸張或防衛權利
    所必要者所生之費用，法院得酌量情形，命勝訴之當事人負
    擔其全部或一部，民事訴訟法第81條第2款定有明文。本件
    原告欲通行兩造共有之土地，被告為防衛其財產權而不同意
    原告之請求，所為訴訟行為應在防衛其權利所必要之範圍，
    且於法院判決前，被告應供原告通行之範圍位置尚不明確，
    亦難認被告有不主動履行法定義務之情事，是若令提供土地
    讓原告通行之被告，再行負擔全部訴訟費用，恐非事理所平
    ，爰依上開規定，命原告負擔本件訴訟費用，爰判決如主文
    第3項所示，併予說明之。
七、據上論結，本件原告之訴為有理由，依民事訴訟法第385條
    第1項前段、第81條第2款，判決如主文。
中　　華　　民　　國　　110 　年　　5 　　月　　14　　日
                  民事第一庭    法　官　蔡欣怡
以上正本係照原本作成。　　　　　　　　　
如對本判決上訴，須於判決送達後20日內向本院提出上訴狀。
如委任律師提起上訴者，應一併繳納上訴審裁判費。
中　　華　　民　　國　　110 　年　　5 　　月　　14　　日
                                書記官  謝國聖